【裁判字號】    97,上易,179
【裁判日期】    990309
【裁判案由】    侵權行為損害賠償
【裁判全文】
臺灣高等法院高雄分院民事判決         97年度上易字第179號
上  訴  人
即被上訴人  丙○○
            乙○○
共      同
訴訟代理人  林維毅律師
複代理人    王仁聰律師
被上訴人
即上訴人    戊○○
訴訟代理人  丁○○
上列當事人間因請求侵權行為損害賠償事件，對於民國97年5 月
19日臺灣高雄地方法院97年度訴字第358 號第一審判決各自提起
上訴，丙○○並為訴之追加，本院於99年2 月23日辯論終結，茲
判決如下：
    主  文
原判決關於命戊○○給付乙○○超過新台幣陸萬柒仟肆佰捌拾壹
元本息部分，及該部分假執行之宣告，暨訴訟費用之裁判均廢棄
。
上開廢棄部分，乙○○在第一審之訴及其假執行之聲請均駁回。
戊○○應再給付丙○○新台幣參萬陸仟捌佰陸拾肆元，及自民國
97年8月6日起至清償日止，按週年利率百分之五計算之利息。
兩造其餘上訴駁回。
第一、二審訴訟費用由丙○○負擔十分之二，乙○○負擔十分之
一，餘由戊○○負擔。
    事 實 及 理 由
一、丙○○、乙○○起訴主張：戊○○於民國96年1 月6 日下午
    5 時30分許，駕駛車牌號碼YS-7856 號自用小客貨車（下稱
    系爭小客貨車），沿高雄市前鎮區○○○路由東往西方向行
    駛，經凱旋四路與瑞南街交岔路口時，貿然闖越紅燈，適丙
    ○○騎車牌號碼CVD-003 號重型機車（下稱系爭機車）、搭
    載乙○○，沿瑞南街由南向北行經該路口，而左前車頭撞擊
    系爭機車右側車身，致丙○○、乙○○人車倒地，丙○○受
    有頭部外傷併輕微腦震盪、頭皮撕裂傷、雙手擦傷、腦震盪
    後症候群及疑似器質性精神病等傷害，乙○○則受有右側內
    踝骨骨折、擦傷等傷害。丙○○因而支出醫藥費新台幣（下
    同）43,086元、交通費1,520 元，及於住院期間由母親看護
    ，應認受有看護費36,864元之損害，並有減少工作收入之損
    害103,680 元，及非財產損害100 萬元；乙○○則支出醫藥
    費15,130元、交通費1,380 元，及看護費56,000元，並受有
    非財產損害25萬元（保留其餘損害之請求權）。爰依侵權行
    為之法律關係，請求戊○○給付丙○○1,185,150 元（原請
    求1,148,286 元，於本院追加看護費36,864元部分之請求）
    ；給付乙○○322,510 元，及除其中應給付丙○○之36,864
    元自97年8 月6 日起外，餘均自起訴狀繕本送達翌日，即96
    年9 月15日起至清償日止，按週年利率5%計算之法定遲延利
    息，暨陳明願供擔保聲請准予宣告假執行。
二、戊○○則以：系爭車禍係丙○○騎重機車闖紅燈撞上伊所駕
    駛小客貨車車門所致，伊駕駛系爭小客貨車陸續跟著前車通
    過上開交岔路口，並無闖紅燈，故無過失，不應負賠償責任
    。又乙○○於系爭事故發生前腳部即已受傷，其右側內踝骨
    骨折應非系爭車禍所致，且其住院2 天即出院，傷勢輕微，
    無支出看護費用之必要，亦不能證明實際有支出費用；丙○
    ○縱因本次車禍受傷停役，退伍時間延後且其後經免役，但
    退伍後不當然可立即工作，至多僅得請求減少工作收入2 分
    之1 之損害；丙○○、乙○○請求之非財產上損害均過高等
    語，資為抗辯。
三、原審判決戊○○應給付丙○○46萬4229元本息；應給付乙○
    ○12萬3481元本息，並為附條件准、免假執行之宣告，而駁
    回丙○○、乙○○其餘之訴及假執行之聲請。兩造各自對於
    原審判決不利部分聲明不服，丙○○並為訴之追加，丙○○
    、乙○○求為判決：(一)原判決不利部分廢棄，(二)上開廢棄部
    分，戊○○應再給付丙○○63萬6864元；應再給付乙○○10
    萬元，並均加計自上訴理由狀繕本送達戊○○之翌日即97年
    8 月6 日起至清償日止，按年息百分之5 計算之法定遲延利
    息；戊○○則求為判決：(一)原判決不利部分廢棄，(二)上開廢
    棄部分，丙○○2 人在第一審之訴及假執行之聲請均駁回。
    兩造並均請求判決駁回對造之上訴，及戊○○請求駁回丙○
    ○追加之訴。
四、兩造不爭執事項及爭執事項：
  (一)兩造就下列事項並不爭執（原審卷66頁、本院卷22頁），並
    有道路交通事故現場圖、道路交通事故調查報告表(一)、(二)、
    現場及車輛毀損相片、診斷證明書等在卷（見高市警前分偵
    字第0960007384號警卷），及理算資料、存摺節本可稽（原
    審卷第21頁至第28頁），堪認為真實：
  1.戊○○於上開時地駕駛系爭小客貨車，與丙○○所騎乘、搭
    載乙○○之系爭重機車發生車禍事故；小客貨車左前車頭與
    重機車右側車身發生碰撞。
  2.丙○○因上開車禍受有頭部外傷併輕微腦震盪、頭皮撕裂傷
    、雙手擦傷、腦震盪後症候群及疑似器質性精神病等傷害。
  3.丙○○、乙○○因上開車禍所致損害，已分別請領強制汽車
    責任保險金83,297元及28,339元。
  4.丙○○因上開傷害，支出醫藥費43,086元、交通費760 元及
    看護費36,864元；乙○○因系爭車禍受傷支出醫藥費15,130
    元及交通費690元。
  (二)兩造爭執事項為：
  1.乙○○是否因系爭車禍受有右側內踝骨骨折之傷害？
  2.戊○○對於防止本件車禍損害之發生，是否已盡相當之注意
    ？
  3.丙○○對本件車禍之發生，是否與有過失？
  4.如戊○○就系爭車禍所受損害應負賠償責任，丙○○、乙○
    ○得請求之各項賠償金額各為若干？
五、茲就上開爭執事項，論述本院判斷意見如下：
  (一)戊○○爭執乙○○於系爭車禍發生前，腳部已有受傷，否認
    右側內踝骨骨折為系爭車禍造成之傷害等語。經查，阮綜合
    醫院提出之乙○○急診病歷，記載急診檢查結果為右腳踝挫
    傷、擦傷併內側踝骨骨折，受傷時間為96年1 月6 日約17時
    ，醫治日數約需3 個月，並曾使用石膏、石膏棉等固定（本
    院卷(二)41至46頁），核與警訊卷第39頁至40頁照片顯示之乙
    ○○車禍受傷部位相符。又據宏亞醫院函覆乙○○於95年12
    月18日之就診記錄為左腳踝外傷2 2 公分及右手肘1 1
    公分，並有處方箋及病歷可稽（本院卷(二)第61至73頁），足
    認乙○○確因本件車禍受有右側內踝骨骨折之傷害。戊○○
    此部分所為爭執，核無足採。
  (二)按汽車、機車或其他非依軌道行駛之動力車輛，在使用中加
    損害於他人者，駕駛人應賠償因此所生之損害；但於防止損
    害之發生，已盡相當之注意者，不在此限。民法第191 條之
    2 定有明文。其立法理由略以：現代交通發達，而因動力車
    輛肇事致損害人之身體或財產者，日見增多，爰參考他國立
    法例並斟酌我國國情增訂本條，規定汽車、機車或其他非依
    軌道行駛之動力車輛，在使用中加損害於他人者，駕駛人應
    賠償因此所生之損害；惟如駕駛人於防止損害之發生，已盡
    相當之注意，不在此限，以期緩和駕駛人之責任。是汽車駕
    駛人肇事致他人受損害者，應舉證對於防止損害之發生，已
    盡相當之注意，始得免除賠償之責任。戊○○否認就丙○○
    2 人因系爭車禍所受損害應負賠償責任，則依上開規定所示
    ，自應就其對於防止系爭車禍損害之發生，已盡相當之注意
    為舉證。經查：
  1.戊○○固辯稱：是丙○○闖紅燈云云。惟據其甫發生事故後
    ，於96年1 月6 日下午5 時50分經警員在現場詢問時稱：不
    知道肇事當時行車速率多少，發現時距對方1 至3 公尺；不
    清楚凱旋四路號誌等語，而丙○○於同日下午6 時30分許在
    阮外科製作之談話紀錄則清楚表示：肇事當時時速10至20公
    里，撞擊才知道對方車；瑞南路綠燈等語，有高雄市政府警
    察局交通大隊交通事故談話紀錄表可稽（警卷第23、27頁）
    ，衡諸人之記憶在事故發生之第一時間通常較為清晰，復參
    以戊○○於偵查中稱：當時沒有看到丙○○機車；於本院表
    示：衝撞之後，什麼都不知道，也不知道紅綠燈在哪裡，也
    不能證明哪一方闖紅燈；是跟著前面的車子開（偵查卷第7
    頁、本院卷(二)109 頁背面），足認系爭事故發生時，戊○○
    乃跟隨前車通過路口，而未注意號誌是否已轉換紅燈，亦未
    注意左側駛來之丙○○機車，致與丙○○機車發生碰撞。是
    戊○○嗣後於同年3 月25日警訊時改稱：我當時行駛方向是
    綠燈云云，距案發當時既已2 月餘，及其後於偵訊時表示：
    「當時因為嚇到了」才說不知道號誌等語，然並未提出任何
    事證證明最初陳述有誤，尚不足據以推翻其先前之陳述。
  2.戊○○另辯稱：是丙○○闖紅燈來撞我的車等語。查本件經
    送成大研究發展基金會鑑定結果，經提出鑑定意見書稱：事
    故路口為丁字路口；據警卷現場照片及現場刮地痕所示，可
    以確認系爭小客貨車撞擊系爭重機車後，繼續推擠重機車至
    最後停車位置，以致於在柏油地面留下明顯刮地痕；推算小
    客貨車撞擊時之車速介於44.3至45.8公里之間，重機車車速
    相對較低，致兩車撞擊後，重機車倒地遭推擠；根據事故後
    重機車騎士及後載者被撞擊拋擲出去的事實，及小客貨車推
    擠重機車的跡證，可以指出撞擊過程係小客貨車左前正面撞
    擊重機車右側車身；綜合肇事現場圖、事故車兩之刮擦痕跡
    、路型資料及照片等相關資料之分析，小客貨車闖紅燈之可
    能性為97% 至100%，重機車闖紅燈之可能性為0 至3%，指出
    本件事故的原因及責任為「戊○○駕駛自小客貨車闖紅燈為
    肇事原因，丙○○騎乘重機車正常行駛，因為左轉，注意力
    集中在來車較多的左側，無法防範右側闖紅燈行駛而至的車
    輛，無肇事責任」等語（本院卷(一)178 至201 頁），合於卷
    證顯示之各等情節。
  3.丙○○於甫接受警員詢問時，即表示「有第三人佐證」（警
    卷27頁），丙○○父親甲○○於警訊時亦稱：有目擊證人，
    事故現場旁裕豐貨櫃公司保全人員及台塑加油站乙名外號叫
    小胖的女子（警卷11頁），足認丙○○、乙○○嗣後於原審
    法院刑事庭聲請車禍現場附近裕豐貨櫃公司保全人員蔡文欽
    作證，並非臨訟為之。而據蔡文欽證稱：我是嘉賀保全公司
    員工，派駐裕豐貨櫃公司指揮貨櫃車，管制貨櫃車進出裕豐
    公司；我指揮交通的地點在事故現場南邊，有看到丙○○2
    人在我左邊約20公尺處等紅燈，是在瑞南街的待轉區等紅燈
    ，瑞南街的綠燈是30秒、凱旋路的綠燈是1 分鐘，事故發生
    時，凱旋路的紅燈已經約15秒、瑞南街剛變綠燈約10秒，轎
    車闖紅燈，走凱旋路由東往西，車禍事故發生時間是下午5
    時15分，警察到現場是5 時30分（原審法院刑事庭96年度交
    簡上字第197 號卷第43頁至第49頁），核與高雄市政府交通
    局函稱：凱旋四路與瑞南街口號誌係設定普通二時相，第一
    時相開放凱旋四路通行，綠燈時間60秒、黃燈3 秒、全紅2
    秒，第二時相開放瑞南街通行，綠燈30秒、黃燈3 秒、全紅
    2 秒等語相符（本院卷(一)136 頁），足認其確實熟悉事故地
    點之交通控制環境及號誌設計上之秒差。再據成大研究發展
    基金會鑑定過程中，履勘系爭事故現場後指稱：瑞南街內有
    一貨櫃集散場（裕豐貨櫃公司），因為許多貨櫃由事故路口
    要右轉進入集散場，裕豐公司聘請保全人員在事故路口的西
    南角執勤，協助管制路口車輛，讓貨櫃車能順利右轉；保全
    執勤位置就在事故路口的西南角，與撞擊地點相距約20公尺
    （本院卷(一)196 頁），則蔡文欽在其執勤位置，非不能目睹
    車禍發生之全貌。從而，應認蔡文欽證稱戊○○闖紅燈肇事
    等語，堪足採信。至於蔡文欽於刑事庭固陳稱：我站在凱旋
    路526 巷，與瑞南街是平行的，中間隔一個大樓，我站的地
    方與事故現場約50公尺，我站在南邊（刑事卷43、44頁），
    惟其復稱：瑞南街與526 巷都可接凱旋路，瑞南街不能直接
    過凱旋四路，要到526 巷待轉，526 巷在東邊，當時機車在
    526 巷的機車停等區○○○街與526 巷約差5 、60公尺，中
    間有隔一個大樓（刑事卷47、48、49頁），參以鑑定機關提
    出之現場道路位置圖顯示，「瑞南街」西側有二分支均接連
    凱旋四路（本院卷(一)203 頁），及丙○○稱：我原來騎在瑞
    南街，發現變成單行道，必須騎在凱旋四路，騎到加油站旁
    邊那裡待轉（刑事卷50頁），且參照系爭事故路口有一加油
    站之相對位置，可知蔡文欽所稱之526 巷、瑞南街，實為該
    位置圖上瑞南街西側之二分支道路，該526 巷為較東側之分
    支，即為系爭事故路口，其實際認知之道路名稱固有「瑞南
    街」及「526 巷」之差異，惟不影響蔡文欽實際指揮交通之
    位置，又其所稱之「50公尺」或「5 、60公尺」應係同指其
    所稱526 巷與瑞南街中間大樓之距離，則戊○○指稱蔡文欽
    距現場達50公尺，不足以看清事故發生過程云云，核無足採
    。
  4.綜上所述，足認戊○○駕駛系爭小客貨車行經交岔路口，未
    依燈號指示停車而闖越紅燈，且未注意左側丙○○來車，對
    防止動力車輛行駛中所造成之危險自未盡注意之義務，應依
    民法第191 條之2 規定，賠償丙○○、乙○○因本件車禍所
    受損害。又丙○○於事故發生時，係正常行駛，就系爭車禍
    之發生，並無肇事責任，亦有鑑定報告可稽（本院卷(一)201
    頁），是戊○○另稱：丙○○對本件車禍之發生應負部分過
    失責任云云，亦無足採。
  (三)次按民法第193 條第1 項規定，不法侵害他人之身體或健康
    者，對於被害人因此喪失或減少勞動能力或增加生活上之需
    要時，應負損害賠償責任；第195 條第1 項前段規定，不法
    侵害他人之身體、健康者，被害人雖非財產上之損害，亦得
    請求賠償相當之金額。是丙○○2 人請求戊○○賠償所受損
    害，即屬有據，應予准許。茲就其得請求之損害額判斷如下
    ：
  1.丙○○部分：
    (1)醫藥費、交通費、看護費之損害：丙○○主張因本件車禍
      支出醫藥費43,086元、交通費760 元，及受有看護費36,8
      64元損害之事實，為戊○○所不爭執，且有各該支出收據
      為證（96年度交簡上附民卷第24頁至第43頁），堪信為真
      實，應予准許。
    (2)不能工作之收入損害：丙○○主張系爭事故發生時尚服役
      中，原預計96年12月7 日退伍，然因本件車禍導致腦部受
      傷罹患精神官能症，而自96年4 月18日起停役，至97年6
      月16日接獲免役證明書，在此期間無法工作，其因此延誤
      就業，受有損害，故請求按基本薪資計算半年無法工作之
      減少收入損害103,860 元；戊○○則否認丙○○受有該損
      害。惟查，丙○○於95年11月7 日入伍，自96年4 月18日
      起停役，迄97年6 月16日起免役，有停役令及免役證明書
      可稽（附民卷第44頁、本院卷(一)40頁），該停役時間在本
      件車禍後2 月餘，戊○○就停役原因係因車禍而起並無爭
      執，則丙○○係因本件車禍所受傷害經數月仍無法恢復，
      而遭停役及免役，應可認定，是丙○○確因此延後得就業
      之期間逾6 個月。而丙○○受傷前身心健康，自具一定工
      作能力，退伍後當可覓得工作而獲有工作收入，其因本件
      車禍導致較原預計退伍日延後逾半年始取得免役證明，得
      自由就業，且戊○○未能證明丙○○在96年12月7 日至97
      年6 月16日間業已就業而有工作收入，則丙○○主張因此
      受有該期間每月依基本工資17,280元計算之工作收入損害
      ，合計103,860 元，即屬合理，應予准許。
    (3)非財產上損害：丙○○因本件車禍受有頭部外傷併輕微腦
      震盪、頭皮撕裂傷、雙手擦傷、腦震盪後症候群及疑似器
      質性精神病等傷害，並因而停役及其後經免役，自受有精
      神上相當之痛苦，其請求賠償非財產上損害，核屬正當。
      爰審酌丙○○大學畢業，尚未就業，名下無財產資料，及
      戊○○為大學畢業，目前準備繼續升學中，名下無財產，
      有2 人之財產所得調件明細表附卷可考，及本件車禍所致
      損害、戊○○事後態度等情，認丙○○可請求之非財產上
      損害以40萬元為適當，逾此部分之請求，不應准許。
    2.乙○○部分：
    (1)醫藥費、交通費：乙○○主張因本件車禍支出醫藥費15,1
      30元及交通費690 元之事實，為戊○○所不爭執，並有收
      據為憑（附民卷第46頁至第57頁），堪信為真實，應予准
      許。
    (2)看護費：乙○○主張因本件車禍所受傷害致行動不便，在
      車禍後之96年1 月6 日至同年3 月2 日期間，僱請其姊李
      玥葶看護照顧，請求按每日支出看護費1,000 元，56天之
      看護費合計56,000元等語，固據提出診斷證明書證明受有
      右側內踝骨骨折之傷害，提出收據證明支出費用，及宏亞
      醫院函稱：治療期間須賴他人扶持等語；阮綜合醫院函稱
      ：依其傷勢因行動不便可請看護幫忙約1 至2 個月，看護
      主要幫忙日常活動，全日或半日應視病患本身需求等語（
      原審卷46、47頁）。惟據乙○○在阮綜合醫院之急診病歷
      記載，乙○○入院時之活動力係「須扶持」，醫治日數約
      需3 個月，推定無機能障礙（本院卷(二)43至46頁），則依
      其傷勢，顯未達不能自理生活而須專人看護之程度，自無
      支出看護費之必要。況乙○○自96年1 月6 日受傷後，迄
      同年2 月9 日間，及同年3 月7 日至同年月9 日間，均向
      就讀之福誠高中請病假，並無就學，有福誠高中函附出勤
      一覽表可查（本院卷(一)128 至130 頁），加上其間約3 個
      星期之寒假期間，則96年3 月2 日前實際就學日數應僅數
      日，或者並無就學，且僅須他人協助上、下樓，而無全程
      陪同至下課之必要，尚不致影響協助者之正常工作時間。
      是乙○○主張上開期間受有支出看護費之損害，尚屬無據
      ，不應准許。
    (3)非財產上損害：乙○○因本件車禍受有右側內踝骨骨折、
      擦傷等傷害，於治療、癒後期間自有行動上相當之不便利
      ，而受有相當之精神上痛苦，是其請求非財產上損害，核
      屬有據。爰審酌乙○○日前高中畢業，名下無財產，及戊
      ○○之學經歷、財產狀況，本件加害情節及事後態度等情
      ，認乙○○可請求之非財產上損害以8 萬元為適當，逾此
      部分之請求，不應准許。
六、綜上，丙○○可請求戊○○賠償者，為支出之醫藥費43,086
    元、交通費損害760 元、看護費36,864元，無法工作減少收
    入之損害103,680 元，及非財產上損害40萬元，合計可請求
    賠償之損害為584,390 元，扣除已請領強制汽車責任保險金
    83,297元，戊○○尚應給付之金額為501,093 元；乙○○可
    請求賠償者，為支出之醫藥費15,130元、交通費690 元，及
    非財產上損害8 萬元，合計可請求之損害95,820元，扣除已
    請領強制汽車責任保險金28,339元，戊○○尚應給付之金額
    為67,481元。是丙○○、乙○○基於侵權行為之法律關係，
    請求戊○○賠償所受損害，就上開應准許之金額，及其中應
    給付丙○○之36,864元自97年8 月6 日起外，餘自96年9 月
    15日起，均至清償日止，按週年利率5 ％計算法定遲延利息
    之範圍內，為有理由，應予准許，超過上開範圍之請求為無
    理由，應予駁回；其敗訴部分，假執行之聲請失所附麗，應
    併予駁回。原審就超過上開應給付乙○○本息部分，為戊○
    ○敗訴之判決，核有未洽，戊○○就此部分上訴意旨求予廢
    棄改判，為有理由，爰由本院予以廢棄，改判如主文第2 項
    所示。上開應給付丙○○36,864元本息部分，經丙○○為訴
    之追加，為有理由。其餘判命戊○○給付部分，及駁回丙○
    ○、乙○○之請求暨假執行之聲請部分，經核於法並無不合
    ，兩造各自上訴意旨求予廢棄改判，為無理由，均應駁回其
    上訴。
據上論結，本件戊○○上訴為一部有理由，一部無理由；丙○○
追加之訴有理由；丙○○、乙○○之上訴均無理由，依民事訴訟
法第450 條、第449 條第1 項、第79條，判決如主文。
中    華    民    國    99    年    3     月    9    日
                            民事第一庭
                                審判長法官  黃金石
                                法      官  林健彥
                                法      官  謝肅珍
以上正本證明與原本無異。
本件不得上訴。
中    華    民    國    99    年    3     月    9     日
                                書  記  官  馬蕙梅

司法院資訊處製作；財團法人民間司法改革基金會備份。
